臺灣高等法院臺中分院民事判決　九十二年度上字第一七三號
　　　上　訴　人　　乙○○
　　　被　上訴人　　台中縣大里市公所
　　　法定代理人　　甲○○
右當事人間給付土地使用補償費事件，上訴人對中華民國九十二年三月十一日臺灣臺
中地方法院九十一年度訴字第三六一一號第一審判決提起上訴，本院於九十三年八月
二十四日言詞辯論終結，判決如左：
      主      文
原判決關於駁回上訴人後開第二、三項之訴，及訴訟費用之裁判均廢棄。
被上訴人應自民國八十七年十一月四日起至坐落台中縣大里市○○段五地號、及同市
○○段三五四地號土地辦理徵收發放補償費之日止，按年給付上訴人新台幣柒萬貳仟
柒佰柒拾伍元。
被上訴人應給付上訴人新台幣柒萬玖仟伍佰參拾貳元，及自民國九十一年十一月九日
起至清償日止，按年息百分之五計算之利息。
其餘上訴駁回。
第一、二審訴訟費用由被上訴人負擔七分之一，餘由上訴人負擔。
      事實及理由
一、按訴之變更或追加，非經他造同意不得為之，但擴張或減縮應受判決事項之聲明
    者，不在此限。民事訴訟法第四百四十六條第一項定有明文。上訴人於原審起訴
    請求(一)被上訴人應自民國八十三年七月一日起至台中縣大里市○○段五地號、及
    同市○○段三五四地號土地辦理徵收發放補償費之日止，按年給付上訴人新台幣
    （下同）五十二萬二千六百七十七元；(二)被上訴人應給付上訴人一百三十七萬五
    千四百七十二元，及自起訴狀繕本送達被上訴人之翌日起至清償日止，按年息百
    分之五計算之利息。於上訴本院後減縮聲明為：(一)被上訴人應自八十六年十月二
    十九日起至上開土地辦理徵收發放補償費之日止，按年給付上訴人五十二萬二千
    六百七十七元；(二)被上訴人應給付上訴人七十八萬六千七百九十三元，及自起訴
    狀繕本送達被上訴人之翌日起至清償日止，按年息百分之五計算之利息。核屬訴
    之聲明之減縮，揆諸上開條文規定，自無不合，合先敘明。
二、上訴人起訴主張：坐落台中縣大里市○○段五地號、旱、面積一六○．六○平方
    公尺、同市○○段三五四地號、旱、面積二三．三九平方公尺、及同段三五四之
    二地號、旱、面積一四四．○三平方公尺等三筆土地，為上訴人所有，被上訴人
    於八十年間以八十里鄉建字第一七六五三號函、及八十里鄉建字第二一二七五號
    函通知上訴人：為興辦大里鄉街計劃ＢII○○一號、及ＢII○二九號道路工程需
    使用所有土地，訂於一個月後報請徵收，需使用台端所有坐落台中縣大里市○○
    段三五四號、面積○．○七六六一四公頃、及同段三五四之二號、面積○．○三
    八二四二公頃之二筆土地全部等語。惟被上訴人嗣並未依期限辦理土地徵收事宜
    ，竟於八十二年間未經上訴人同意擅以上開三筆土地作為都市○○道路用地，整
    地開闢為計劃道路使用，經上訴人多次陳情，始於九十年十一月十四日以「協議
    價購」方式購買其中瑞城段三五四之二地號土地，而其餘二筆土地仍拒不辦理徵
    收或協議價購，被上訴人使用該二筆土地所受之利益，應以土地公告現值為準，
    爰依不當得利利益返還請求權法律關係請求之。依上開二土地公告現值每平方公
    尺均為一萬三千一百元，面積共計三百九十八．九九平方公尺，公告現值為五百
    二十二萬六千七百六十九元，依土地總價額百分之十為使用系爭二筆土地之對價
    ，一年為五十二萬二千六百七十七元，而被上訴人占用之期間係從八十二年七月
    一日起（按無法確定其起始日，類推適用民法第一百二十四條第二項規定，推定
    為八十二年七月一日）將系爭二筆土地闢為道路用地使用，被上訴人自八十二年
    七月一日起至其辦理系爭二筆土地徵收發放補償費之日止，應按年給付上訴人相
    當於租金額之損害金五十二萬二千六百七十七元。又被上訴人遲至九十年十一月
    十四日始以「協議價購」方式購買瑞城段三五四之二土地，被上訴人於價購前，
    已將該土地闢為道路使用，應賠償上訴人占用期間相當於租金之損害金，被上訴
    人係於八十二年七月一日起即開始將該土地闢為道路用地使用，至九十年十一月
    十四日辦理價購止，獲得之利益為一百三十七萬五千四百七十二元等語。
三、原審駁回上訴人之訴及假執行之聲請，上訴人不服原判決，提起本件上訴，於本
    院聲明，求為判決：
    (一)原判決廢棄。
    (二)被上訴人應自八十六年十月二十九日起至台中縣大里市○○段五地號、及同市
      ○○段三五四地號二筆土地辦理徵收發放補償費之日止，按年給付上訴人相當
      於租金額之損害金五十二萬二千六百七十七元。
    (三)被上訴人應給付上訴人七十八萬六千七百九十三元，及自起訴狀繕本送達被上
      訴人之翌日起至清償日止，按年息百分之五計算之利息。
    (四)上訴人願供擔保，請准宣告假執行。
    並補充陳述稱：
    (一)被上訴人於八十年間將大里市○○○路及美村街規劃為都市○○道路用地，並
      於八十二年間將之闢為道路，並鋪設柏油路面，及於道路兩旁施作水溝箱涵及
      人行道，其中大里市○○○路為完全新闢之道路，無既成巷道之問題，而美村
      街於八十二年之前雖為成功路一六八巷，鋪設有寬約三公尺之柏油路面，然該
      巷係上訴人所開闢之私設道路，供上訴人之工廠進出用（按現行之瑞城國小學
      校用地，均屬上訴人原來之皮件工廠基地），並未供予不特定人或多數之公眾
      通行，且觀之上訴人於原審所提供之照片，沿路口右邊平房之圍牆邊闢建柏油
      路，寬度約三公尺，且除路口之右邊僅有二戶之平房外，其巷道左邊餘為泥土
      水溝及上訴人所栽種之樹木（水溝左邊亦為上訴人之土地，目前為空地），巷
      道裡面之右邊為空地，巷道底端為上訴人所經營之工廠大門，足證該巷不可能
      為既成巷道。又比對原審履勘現場之照片，現行之美村街已闢建為八米寬之柏
      油路面，比先前之柏油路面之寬度多出五公尺寬，其路口右邊之兩戶平房目前
      仍在，其多出之五公尺寬度之柏油路面，係占用上訴人原來私有之土地（含水
      溝及平地）所闢建，而現行美村街右邊，除原有路口之二戶平房仍在外，已多
      出二層樓至五層樓之樓房近十棟，該等樓房於八十二年拍攝照片時未為顯現，
      自不能以目前美村街右邊已佈滿樓房，即遽行推論在八十二年之前該巷已供公
      眾通行。至上訴人提出之航照圖，係上訴人為證明被上訴人在八十二年六月之
      前已將瑞城一路及美村街闢建為道路、鋪設柏油、及水溝箱涵之用，該二項航
      照圖亦不足為系爭土地於七十三年間已作為公眾通行道路之證據。再依大里市
      公所八八里市供字第０４８１３號函示，被上訴人已明確承認在大里市○○段
      第四地號土地上（上訴人所有之私有土地，不在都市○○道路範圍內）原有排
      水溝加蓋，於八十六年間已施設完成。由上訴人於八十七年十一月四日在瑞城
      一街與美村街所攝之照片顯示，瑞城路及美村街均已拓寬舖設柏油路面，上訴
      人於八十八年三月二十五日提出申請書向大里市公所申請地下溝渠改道，亦即
      將該水溝箱涵從成功段四號土地遷移至成功段五地號土地，由申請之工程設計
      圖可知當時之美村街已開闢成十米之道路，原建之水溝箱涵有一部分佔用成功
      段第五地號土地，有一部分佔用成功段第四地號土地，而將之全部遷移至成功
      段第五號土地內，經大里市公所八十八年四月六日八八里市工字第七八五四號
      函同意，並於八十八年六月十日以八八里市工字第一四九九二號函同意接管該
      水溝箱涵，足證於上訴人遷移上開水溝箱涵前，被上訴人已在成功段四、五地
      號土地上施設水溝箱涵及舖設柏油路面，並於八十六年間施設完成。依民法第
      一百二十四條第二項之規定，本件被上訴人在系爭土地上舖設柏油路面及施設
      水溝箱涵之時間，應推定其在八十六年七月一日完成，並從該日起計算不當得
      利之損害賠償金。然請求相當於租金額之損害賠償，其請求權時效僅為五年（
      最高法院六十五年六月八日、六十五年度第五次民庭庭推總會議決定二及同院
      四十九年台上字第一七三○號判例參照），上訴人係於九十一年十月二十九日
      起訴，故往前推算五年，即自八十六年十月二十九日起算之相當於租金額之損
      害賠償，上訴人均有權請求，且不罹於時效。故上訴人爰將原上訴之聲明第二
      、三項減縮為自八十六年十月二十九日起算相當於租金額之損害賠償。
    (二)按原告以私權侵害為理由，對於行政官署提起除去侵害或損害賠償之訴者，既
      為私法上之法律關係，縱被告以基於行政處分，不負民事上之責任為抗辯，亦
      不得謂其事件非民事事件，此際法院應就被告主張之行政處分是否存在，有無
      效力而為審究，如其處分確係有效存在，雖內容有不當或違法，而在上級官署
      未依訴願程序撤銷以前，司法機關固亦不能否認其效力，反之，若該處分為權
      限外之行為，應認為無效時，則其因此所生之損害自不能不負賠償責任（最高
      法院五十二年度台上字第六九四號判例意旨參照）。次按「‧‧‧上訴人自八
      十四年八月十日起，有徵收系爭土地之必要，自應補辦徵收手續。惟上訴人未
      依法徵收，即在系爭土地施工，施作道路，致被上訴人不能對系爭土地為使用
      收益，自屬占用系爭土地，而侵害被上訴人對使用收益系爭土地利益歸屬之權
      利，而上訴人亦受有利益。被上訴人主張上訴人受有利益，致其受有相當於租
      金之損害，即屬可採」（最高法院九十一年度台上字第四三○號判決意旨參照
      ）。被上訴人未經徵收或價購即在系爭土地上鋪設柏油路面，加蓋水溝箱涵及
      人行道等設施，自構成私法上不當得利。
    (三)次按「依不當得利之法則請求返還不當得利，以無法律上之原因而受利益，致
      他人受有損害為其要件，其得請求返還之範圍，應以對方受之利益為度，非以
      請求人所受損害若干為準，無權占有他人土地可能獲得相當於租金之利益為社
      會通常之觀念，是被上訴人抗辯其占有系爭土地所得利益，僅相當於法定最高
      限額租金之數額，尚屬可採。」、「土地法第九十七條及實施都市平均權條例
      第四十二條、第四十三條，關於房屋及基地計收租金之規定，於損害賠償事件
      雖非當然一體適用，然亦未嘗不可據為計算賠償之標準。」（最高法院著有四
      十九年台上字第一二三０號判例、及六十一年台上字第一六九五號判例參照）
      。「於關於房屋及基地計算租金之規定，固應依土地法第九十七條第一項之規
      定計算租金，然於無租賃關係，且為計算損害賠償額標準之事件時，土地法第
      九十七條第一項之規定，則非當然可一體適用。再損害賠償之受害人如實際確
      已受有損害，而其數額不能為確切之證明，法院自可依調查所得，斟酌情形判
      斷。」（最高法院十八年上字第二七四六號判例參照）。被上訴人於系爭土地
      上鋪設柏油路及建造水溝箱涵，占用上訴人之土地，以供其達到所欲達成之行
      政目的，自屬受有利益，依民法第一百七十九條、土地法第九十七條第一項規
      定，計算系爭大里市○○段五地號、及瑞城段三五四地號二筆土地相當於租金
      額之損害標準時，若以申報地價為準，依系爭二筆土地八十九年七月當期申報
      地價均為每平方公尺３０４０元，面積共計３９８．９９平方公尺，二筆土地
      之申報地價價值為0000000元，依申報總價額百分之十計算僅為１２１
      ２９３元，即使用系爭土地之對價一年僅１２１２９３元，顯屬過低，不符社
      會通念，如以公告現值計算，該二筆土地之公告現值每平方公尺均為１３１０
      ０元，公告現值為0000000元，以總價額百分之十計算為５２２６７７
      元，即使用系爭二筆土地之對價一年僅為５２２６７７元，換算每月租金為４
      ３５５６元，此較符合常情，故被上訴人從八十六年十月二十九日起至辦理徵
      收發放補償費之日止，應按年給付上訴人相當於租金額之損害金５２２６７７
      元。另坐落大里市○○段三五四之二地號土地，被上訴人遲至九十年十一月十
      四日始以協議價購方式購買取得，被上訴人於協議價購取得系爭土地之前，即
      將系爭土地闢為道路使用，故仍應賠償上訴人該占用期間相當於租金額之損害
      金，自八十六年十月二十九日起至被上訴人於九十年十一月十四日辦理系爭土
      地協議價購給付價款之日止，被上訴人於占有期間所獲得之利益為７８６７９
      ３元（計算式：上開期間共四年又六十四天，折合四、一七年，以公告現值每
　　　平方公尺13100元、面積144.03平方公尺，144.03 ×13100 ×10% ×4.17＝78
　　　6793元）。
四、被上訴人則以：系爭土地於八十二年未規劃為都市○○道路前已經公眾使用之道
    路，與被上訴人無關，上訴人無私設路障拒絕公眾通行，已默許公眾通行之事實
    ，其中成功段五地號、及瑞城段三五四地號兩筆土地，被上訴人迄今並未開闢為
    計劃道路使用，亦未鋪設柏油路面。至瑞城段三五四之二地號土地，業經被上訴
    人協議價購，之前亦未鋪設柏油路面占有使用，現居民仍通行其上，僅屬計劃道
    路前公眾通行事實之延伸，被上訴人無須負不當得利之責任。至成功段四地號之
    溝渠，原本就有明溝，因雜草叢生，且溝岸損壞多處，嚴重影響行車安全，經地
    方反映要求才由被上訴人重新設排水箱涵，並未增加使用上訴人之私有地等語。
五、被上訴人於本院聲明，求為判決：上訴駁回。
    並補充陳述稱：
    被上訴人已明確表示上開既成道路非被上訴人開闢，亦非由被上訴人使人占有、
    使用，況依上訴人於原審所提之照片，顯示系爭土地早有黃泥土路供公眾車輛、
    及行人通行，並非上訴人所稱私設道路，原審就此事實向戶政事務所函查，該戶
    政事務所以中縣里戶字第○九一○○七四五九○○號函答覆，於七十三年十一月
    二十六日即編訂有門牌號碼，前為成功路一六八巷後改為美村街，可知美村街於
    七十三年時已是既成巷道，被上訴人無由成為系爭土地之無權占有人，系爭土地
    上之柏油路非被上訴人舖設，縱柏油路面之分向線、停止線、邊線由被上訴人所
    繪，柏油路亦由被上訴人養護，與占有尚屬有間。另水溝蓋由被上訴人接管，亦
    不足認定系爭土地由被上訴人占有。又上訴人主張系爭土地上之道路路面，係由
    被上訴人將原先之黃泥土鋪設成柏油，被上訴人否認之，上訴人亦無法證明。至
    於水溝箱涵乃上訴人於八十八年三月二十五日向被上訴人申請施設，而被上訴人
    以八八里市工字第七八五四號函，於不影響排水功能情形下，原則同意依上訴人
    所送施工圖樣施工，可知水溝箱涵乃上訴人施蓋。至於瑞城國小之人行道乃瑞城
    國小興建學校圍牆時施作，與被上訴人無關，被上訴人並未占用系爭土地，故被
    上訴人無利益可言。又上訴人請求被上訴人應賠償瑞城段三五四之二地號土地價
    購前相當租金之損害金，惟協議價購時，上訴人從未提及價購前土地占用情形，
    亦未言及被上訴人曾占用或應賠償損害金，即協議價購時，上訴人並未有任何意
    見，且協議價購前，被上訴人並未占有、使用系爭土地。上訴人既依不當得利法
    律關係請求，應對被上訴人所受利益負舉證之責，被上訴人應返還者應是所受利
    益，而非填補請求人之損害，惟上訴人主張計算本件被上訴人使用系爭土地所受
    之利益，係以土地之公告現值計算，乃採用損害賠償計算方式，亦即在填補請求
    人之損害，兩者有矛盾，殊不可採等語。
六、查上訴人主張其為系爭土地所有權人，被上訴人於八十年間以八十里鄉建字第二
    一二七五號函通知上訴人，為興辦大里鄉街計劃ＢII○二九號道路工程，需使用
    上訴人所有大里市○○段三五四號土地，系爭三筆土地均屬被上訴人都市○○道
    路，被上訴人並未依上開函示之期限於一個月後辦理系爭土地徵收事宜，而成功
    段五地號、瑞城段三五四之二地號土地，目前全部均為柏油道路，另瑞城段三五
    四地號土地，其中二一○．八八平方公尺為柏油道路、二一．五五平方公尺設置
    排水溝，上舖設水泥路面、其餘五．九六平方公尺則為大里市瑞成國小外之人行
    道，被上訴人於九十年十一月十四日始以協議價購方式，購買瑞城段三五四之二
    地號土地等情，業據上訴人提出系爭土地登記謄本、被上訴人八十年十月一一日
    八十里鄉建字第二一二七五號函、八十八年十二月九日八八里市工字第三二五六
    二號函、及現場照片等件為証，並經原審及本院履勘現場製有勘驗筆錄、及原審
    囑託台中縣大里地政事務所勘測屬實，並繪有複丈成果圖在卷可稽，復為被上訴
    人所不爭執，堪信上訴人上開之主張為真實。惟上訴人主張被上訴人未依上開函
    示期限辦理系爭土地徵收事宜，未經其同意於八十二年間，即將系爭土地開闢為
    道路使用，系爭土地其中二筆迄今未辦理徵收、及瑞城段三五四之二地號土地於
    協議價購前，被上訴人即占用系爭土地，應依不當得利規定，賠償上訴人系爭土
    地被占用期間相當租金之損害金一節，則為被上訴人所否認，並以上詞置辯。
七、被上訴人辯以系爭土地之柏油道路、及排水溝等設施並非被上訴人所開闢及設置
    ，亦非由被上訴人占有使用，被上訴人並未受有任何利益一節，惟查上訴人所有
    系爭土地全部，目前分別舖設柏油道路、設置排水溝、及人行道，位在台中縣大
    里市○村街○○○村街及瑞城一街交岔路口一帶，該排水溝蓋上印有「大里市公
    物」字樣，上開設施目前均供大眾通行及使用等情，業經本院履勘現場查明屬實
    ，並製有勘驗筆錄在卷可稽（見本院卷第八十二頁）。又系爭土地均屬被上訴人
    都市○○道路。已如上述。再本院函被上訴人應查明系爭土地上之柏油道路、人
    行道、及排水溝等設施，究由何人於何時所設置，被上訴人雖函復美村路柏油路
    面及排水溝約於七十五年間由建商開發施設，嗣因該設施毀壞影響行車安全，居
    民及地方民意代表均反映若不修補恐影響行車安全，始由被上訴人養護等語，有
    被上訴人九十二年十二月二十二日里市工字第０９２００３５６２８號函在卷可
    稽（見本院卷第一０八頁），而被上訴人於本院審理中亦不爭執系爭土地於八十
    七年十一月四日時即已鋪設柏油路、人行道及蓋有大里鄉公所公物之水溝蓋，且
    供大眾使用，且該柏油路上繪置之分向線、停止線、及邊線均是由被上訴人所設
    置及養護等情（見本院卷第二一四頁），足見；上訴人所有系爭土地均已為上開
    公共設施所占用，並供公眾使用之情。按縣（市○○○道建設及管理、及鄉○鎮
    ○市○道路之建設及管理，分別為縣（市）自治事項、及鄉（鎮、市）自治事項
    。地方自治法第十九條第六項第四款、第二十條第六項第一款定有明文。又市區
    道路，係指一、都市○○○○○道路。二、直轄市及省轄市行政區域以內，都市
    計劃區○○○○○道路。三、中央主管機關核定人口集居區○○○○道路；市區
    道路附屬工程，係指道路之排水溝渠、護欄、涵洞、緣石、攔路石、擋土牆、路
    燈及屬於道路上各項標誌、號誌、設備等；市區道路主管機關：在中央為內政部
    ；在直轄市為直轄市政府；在縣（市）為縣（市）政府。市區道路之修築、改善
    及養護，其在縣轄區內者，得由各有關鄉（鎮、市）公所辦理之。修築市區道路
    所需土地，得依法徵收之。市區道路條例第二條、第三條第二款、第四條、第五
    條、第十條亦分別定有明文。查被上訴人為地方自治機關，為大里市區道路之建
    設、修築、改善及維護之權責機關，為謀市民生活交通之便利，對公眾使用之道
    路本負有設置及管理義務，為該市區道路之主管機關，被上訴人雖否認系爭土地
    上之上開設施為其所舖設，惟系爭土地既屬都市○○區○○道路用地，且事實上
    已設置柏油路、人行道、及排水溝等等公共設施，且供大眾通行、使用，並由被
    上訴人負責養護，及在該道路上繪置分向線、停止線、及邊線等附屬工程，並設
    置排水溝，應認被上訴人為達一定之行政目的、及謀公共利益而占用系爭土地，
    又公共設施為市民帶來生活上之便利、及經濟之繁榮度，促使地方稅收增加，行
    政效率為之提高，此效益亦歸屬於被上訴人所有，難認被上訴人未受有任何利益
    。次按因公用或其他公益目的之必要，國家機關得依法徵收人民之財產，並給予
    相當之補償，既成道路符合一定要件而成立公用地役關係者，所有權人對土地已
    無從自由使用收益，形成因公益而特別犧牲其財產上之利益，國家自應依法律之
    規定辦理徵收給予補償，各級政府如因經費困難，不能對上述道路全面徵收補償
    ，有關機關亦應訂定期限籌措財源逐年辦理或以他法補償（大法官會議釋字第四
    ００號解釋意旨參照）。系爭土地既為計劃道路，且事實上已供公眾之使用，被
    上訴人迄今未對系爭土地依法辦理徵收，致上訴人對所有之系爭土地無法使用收
    益，自應負返還使用系爭土地所受之利益。被上訴人辯以其未占用系爭土地，亦
    未受有任何利益云云，自不足採。
八、至上訴人主張被上訴人占用系爭土地，應以申報地價計算成功段五地號、及瑞城
    段三五四地號二筆土地相當於租金額之損害金，自八十六年十月二十九日起至辦
    理徵收發放補償費之日止，應按年給付上訴人相當於租金之損害金五十二萬二千
    六百七十七元；又瑞城段三五四之二地號土地，被上訴人遲至九十年十一月十四
    日始向上訴人協議價購，被上訴人於協議價購前，即將該土地闢為道路使用，應
    賠償上訴人自八十六年十月二十九日起至價購之九十年十一月十四日止之損害金
    七十八萬六千七百九十三元一節，按依不當得利之法則請求返還不當得利，以無
    法律上之原因而受利益，致他人受有損害為其要件，其得請求返還之範圍，應以
    對方受之利益為度，非以請求人所受損害若干為準，無權占有他人土地可能獲得
    相當於租金之利益為社會通常之觀念．．．；又政府機關未依法辦理徵收，即將
    私人土地作為道路用地，致所有人不能對該土地為使用收益，自屬占用該土地，
    侵害所有人對該土地使用收益之權利，政府機關受有利益，致所有人受有相當於
    租金之損害（最高法院六十一年台上字第一六九五號判例、九十二年度台上字第
    二二四判決、及九十一年度台上字第四三○號判決意旨參照）。次按都市地方房
    屋之租金，以不超過土地及其建築物申報總價額年息百分之十為限。土地法第九
    十七條第一項定有明文。又所謂土地價額依法定地價，土地法施行法第二十五條
    亦有明文。被上訴人未經徵收、及在價購前即利用系爭土地供公眾通行使用，以
    遂其行政上目的，乃無法律上之原因而獲得相當於租金之利益，致上訴人受有損
    害，上訴人依不當得利法則，請求上訴人返還相當於租金之損害金，洵屬有據。
    惟上訴人請求被上訴人應自八十六年十月二十九日起算相當租金之損害金，則為
    被上訴人所否認，經查上訴人對上開公共設施之設置時間，並未能提出積極証據
    証明，而被上訴人於本院審理中陳稱：系爭土地於八十七年十一月四日已舖設柏
    油路、人行道、及蓋有大里鄉公所公物之水溝蓋等語（見本院卷第二一四頁），
    自應以被上訴人不爭執之八十七年十一月四日起算本件損害金。次查系爭土地自
    八十七年七月起迄今之申報地價每平方公尺均為三千零四十元，有地價謄本在卷
    可稽（見本院卷第七十七至七十九頁、一四六至一五一頁）。而基地租金之數額
    ，除以基地申報地價為基礎外，尚須斟酌基地之位置，工商業繁榮之程度，利用
    基地之經濟價值、及所受利益等項以為決定（最高法院六十八年台上字第三０七
    一號判例、及九十二年度台上字第一四八五號判決參照）。查系爭土地位於台中
    縣大里市○村街○○村街為十米寬之道路，西北邊與成功路相接，成功路為十二
    米道路，由成功路右轉車程約五分鐘，可至台中市○○路，北邊接瑞城一街，瑞
    城一街為十五米寬道路，東北邊為瑞城國小，系爭土地距離大里市○○路及仁化
    路之舊市區車程約五分鐘，距離新市區之大買家量販店車程約十分鐘，平日車流
    量尚稱通暢等情，有本院審勘驗筆錄在卷可憑（見本院卷第八十二頁），本院綜
    合上情，認系爭土地交通尚稱便利，經濟繁榮程度、及土地利用價值均屬中等，
    本件損害金應按上開申報地價年息百分之六計算被上訴人所受之利益，方為允當
    。上訴人請求應依系爭土地之公告現值百分之十計算損害金，應屬無據。次查成
    功段五地號、及瑞城段三五四地號二筆土地總面積合計為三九八、九九平方公尺
    ，每平方公尺三千零四十元，被上訴人自八十七年十一月四日起至辦理上開二筆
    土地徵收發放補償費之日止，按年給付上訴人相當於租金之損害金應為七萬二千
　　七百七十五元（計算方式：398.99 ×3,040 ×6/100＝72,775，角不計入），上
　　訴人此部分之請求，於上開範圍內應予准許，至逾上開數額者，為無理由，應予
　　駁回。另瑞城段三五四之二地號土地，面積一四四、０三平方公尺，自八十七年
　　十一月四日起至九十年十一月十四日協議價購日止，期間共三年又十天，被上訴
　　人應給付上訴人之損害金應為七萬九千五百三十二元（計算方式：144.03 ×3,0
　　40 ×3 ×6/100＋ (144.03 ×3,040 ×10/365 ×6/100)＝79,532，角不計入）
　　，上訴人此部分之請求，於上開數額內，及自起訴狀繕本送達翌日即九十一年十
　　一月九日起至清償日止，按年息百分之五計算之利息部分，為有理由，應予准許
　　，至超出上開範圍之請求，為無理由，應予駁回。
九、綜上所述，上訴人本於不當得利法律關係，請求被上訴人應給付上訴人自八十七
    年十一月四日起至辦理大里市○○段五地號、及同市○○段三五四地號二筆土地
    徵收發放補償費之日止，按年給付上訴人相當於租金之損害金七萬二千七百七十
    五元；及自八十七年十一月四日起至九十年十一月十四日協議價購瑞城段三五四
    之二地號土地之損害金七萬九千五百三十二元暨自起訴狀繕本送達翌日即九十一
    年十一月九日起至清償日止，按年息百分之五計算之利息部分，為有理由，應予
    准許，至上訴人分別逾上開數額之請求，為無理由，應予駁回。原審為上訴人全
    部敗訴之判決，上訴人就上開應准許部分，其上訴為有理由，應由本院予以廢棄
    ，改判如文第二、三項所示，至超出上開範圍之請求，原審為上訴人敗訴之判決
    ，核無不合，此部分之上訴，應予駁回。至上訴人願供擔保，聲請宣告假執行，
　　惟本件被上訴人應給付之金額並未逾一百五十萬元，被上訴人不得上訴最高法院
　　，於本院判決後，被上訴人部分即告確定，自無宣告假執行之必要，上訴人假執
　　行部分之上訴，亦為無理由。
十、本案事實已臻明確，兩造其餘攻擊防禦方法，不足以影響本判決結果，爰不一一
    論述，併此敘明。
據上論結：本件上訴為一部有理由，一部無理由，依民事訴訟法第四百四十九條第一
項、第四百五十條、第七十九條判決如主文。
中　　　華　　　民　　　國　　九十三　　年　　　九　　　月　　　七　　　日
~B1民事第四庭審判長法　官　黃斐君
~B2　　　　　　　　法　官　張鑫城
~B3　　　　　　　　法　官　張浴美
右為正本係照原本作成。
上訴人得上訴。
如對本判決上訴，須於收受判決送達後二十日內向本院提出上訴書狀，其未表明上訴
理由者，應於提出上訴後二十日內向本院提出上訴理由書(須按他造人數附具繕本)。
上訴時應提出委任律師為訴訟代理人之委任狀。具有民事訴訟法第四百六十六條之一
第一項但書或第二項之情形為訴訟代理人者，另應附具律師及格證書及釋明委任人與
受任人有該條項所定關係之釋明文書影本。
~B 　 　　　　　　書記官　謝雅惠
中　　　華　　　民　　　國　　九十三　　年　　　九　　　月　　　八　　　日
                                                                        Ｂ
